【裁判字號】    90,訴,2014
【裁判日期】    901121
【裁判案由】    偽造有價證券等
【裁判全文】
臺灣高雄地方法院刑事判決                          九十年度訴字第二一四號
    公  訴  人  臺灣高雄地方法院檢察署檢察官
    被      告  丁○○
    指定辯護人  甲○
右列被告因偽造有價證券案件，經檢察官提起公訴（八十九年度偵緝字第一九五七號
），甲○判決如左：
    主  文
丁○○商業負責人，以明知為不實之事項，而填製會計憑證，處有期徒刑參月，如易
科罰金以參佰元折算壹日。又商業負責人為納稅義務人以不正當方法逃漏稅捐，處有
期徒刑肆月，如易科罰金以參佰元折算壹日。應執行有期徒刑陸月，如易科罰金以參
佰元折算壹日。
被訴竊盜、偽造有價證券部分無罪。
    事  實
一、丁○○有票據法前科，前係址設高雄縣敦睿工程有限公司負責人，乃係依法應納
    稅之義務人。明知丙○○於民國八十三年一月至六月間，並未在上址公司或其所
    承攬之工地工作及支薪，竟於八十四年間，偽造自八十三年一月至六月間止，丙○○在該公司任職，並向其支領工資共新台幣（下同）十萬元之工資表，且製成
    各類所得扣繳暨免扣繳憑單，以詐術向財政部台灣省中區國稅局北斗稽徵所提出
    申報，使之營業成本增加，營利所得減少，以此方法逃漏營利事業所得稅，足以
    生損害於丙○○及稅捐稽徵機關對於稅捐稽徵之正確性。
二、案經丙○○訴請彰化地方法院檢察署偵辦後，移轉由臺灣高雄地方法院檢察署檢
    察官偵查起訴。
    理  由
壹、有罪部分：
  一、訊據被告丁○○矢口否認有虛報丙○○八十三年度之薪資藉以逃漏稅之犯行，
      辯稱：伊不記得丙○○，帳也不是伊製作的云云，惟查：被告虛報丙○○八十
      三年度之薪資藉以逃漏稅之事實，業據告訴人丙○○於偵審中指訴綦詳，並有
      各類所得扣繳暨免扣繳憑單、薪工資表各一份附卷可稽，而告訴人丙○○確自
      八十二年十二月一日即任職於峰茂興業股份有限公司，並未於敦睿工程有限公
      司任職等情，亦有到職證明一份在卷足憑，且被告身為公司負責人，本應對業
      務上製作之會計憑證詳加審閱核對，以知悉營運狀況，乃被告竟未加查證即據
      以申報營利事業所得稅，足認其主觀上對業務上所製作之會計憑證係登載不實
      及造成逃漏稅之結果至少亦具不確定之故意。是被告上開所辯，應均係卸責之
      詞，委無可採。事證明確，被告犯行洵堪認定。
  二、按「扣繳憑單」，均屬商業負責人於申報營利事業所得稅時業務上應製作之文
      書，係商業本身有權自行製作，用以證明支薪及代扣或免扣所得稅事項而為造
      具帳冊所根據之憑證，其性質同時又屬商業會計法第十五條第一款所規定之「
      原始憑證」，亦即屬商業會計憑證之一種。被告為敦睿工程有限公司之負責人
      ，係負有填製前開業務文書等業務之人，其虛偽登載前開文書，自同時足以生
      損害於丙○○及稅捐稽徵機關對於核稅之正確性。而其明知不實事項而填製「
      扣繳憑單」會計憑證之行為，因商業會計法第七十一條第一款之填製不實會計
      憑證罪，該罪性質上原即含有業務登載不實之本質，亦即係刑法第二百十五條
      之業務上文書登載不實罪之特別規定，依特別法優於普通法之法律競合關係，
      即應擇一適用商業會計法第七十一條第一款之規定論罪（最高法院八十七年度
      台上字第一一號判決參照）。核被告行使偽造之扣繳憑單（屬會計憑證）之業
      務不實之文書，以詐術逃漏稅捐之犯行，係犯稅捐稽徵法第四十七條第三款、
      第四十一條之納稅義務人以詐術逃漏稅捐罪，商業會計法第七十一條第一款之
      商業負責人填製不實會計憑證罪，與刑法第二百十六條、第二百十五條之行使
      業務不實文書罪。起訴疏漏列商業會計法第七十一條第一款法條，併此敘明。
      又被告之行為因而致生納稅義務人敦睿工程有限公司逃漏營利事業所得稅之結
      果，該納稅義務人雖係敦睿工程有限公司而非被告，惟稅捐稽徵法第四十七條
      第三款之規定，係將稅捐稽徵法第四十一條處罰之規定，基於刑事政策之考慮
      ，於其應處徒刑之範圍內，轉嫁於商業登記法規定之商業負責人，其屬代罰性
      質，故被告另犯稅捐稽徵法第四十七條第三款、第四十一條之逃漏稅捐罪。再
      按商號以不正當方法逃漏稅捐，縱由商號負責人為之，究非屬於商號負責人本
      身逃漏稅捐之犯罪行為，與該商號負責人之其他犯罪行為間，即無方法結果之
      牽連關係可言（最高法院八十六年度台上字第二八一一號判決參照）。從而，
      本件被告所犯填製不實會計憑證罪及違反稅捐稽徵法第四十七條第三款、第四
      十一條之納稅義務人以詐術逃漏稅捐罪之間，犯意各別，行為互殊，應予分論
      併罰。公訴人認此部分係有方法結果之牽連關係，容有未洽。爰審酌被告品行
  、犯罪之動機、目的、手段、逃漏稅捐之數額、所生之危害，暨犯罪後之態度
      等一切情狀，分別量處如主文所示之刑，並定其應執行之刑。
  三、末按，被告於行為後，刑法第四十一條業於九十年一月十日修正公布施行，並
      於同年月十二日生效，依修正前之刑法第四十一條規定：「犯最重本刑為三年
      以下有期徒刑以下之刑之罪，而受六個月以下有期徒刑或拘役之宣告，因身體
      、教育、職業或家庭之關係，執行顯有困難者，得以一元以上三元以下折算罰
      金」，惟修正後之刑法第四十一條第一項規定「犯最重本刑為五年以下有期徒
      刑以下之刑之罪，而受六個月以下有期徒刑或拘役之宣告，因身體、教育、職
      業或家庭之關係或其他正當理由，執行顯有困難者，得以一元以上三元以下，
      易科罰金。但確因不執行所宣告之刑，難收矯正或難以維持法秩序者，不在此
      限」。比較上開新舊法，修正後之刑法第四十一條第一項就得宣告易科罰金之
      範圍較修正前之舊法為廣，是依刑法第二條第一項前段規定，自應適用裁判時
      之法律即修正後之刑法第四十一條第一項規定分別宣告易科罰金之折算標準，
      並定其應執行刑，以示懲儆。
貳、無罪部分：
  一、按犯罪事實應依証據認定之，無証據不得推定其犯罪事實，又不能証明被告犯
      罪者，應諭知無罪之判決，刑事訴訟法第一百五十四條、第三百零一條第一項
      分別定有明文。
  二、公訴意旨略以：被告意圖為自己不法之所有，於八十三年一月十五日，在台北
      市某處，竊取乙○○所有支票一本及印章一顆，得手後，復意圖供行使之用，
      以乙○○名義，偽填三十萬元之支票一張，旋持交予戊○○供抵付欠款用。因
      認被告另犯有刑法第三百二十條第一項竊盜及同法第二百零一條之偽造有價證
      券罪云云。
  三、訊據被告堅決否認有何竊盜、偽造有價證券之犯行，辯稱：伊用乙○○的名義
      申請支票使用，有經過乙○○同意，由她陪我到銀行領，總共開出去五十八張
      ，開出去的五十五張支票不管有沒有兌現都有拿回來，只有三張未繳回銀行等
      語。並提出支票存根三本、簽發支票記錄三紙、存摺一本、第一商業銀存款存
      根聯一紙、乙○○印章一枚為證。查本件公訴意旨認為被告涉犯竊盜、偽造有
      價證券罪嫌，其依據為告訴人乙○○指訴綦詳，及證人戊○○之證述，經查：
    (一)告訴人乙○○於八十四年五月二十二日所提出之告訴狀中，敘述有關其支票及
      印章時係稱：因搬家裝箱過忙之故，未注意支票及印章遺失，並未提及係遭被
      告竊盜所致，於八十四年五月十一日之台北郵局二八０號存證信函中亦僅提及
      被告未經告訴人乙○○之同意，擅自開立支票於他人，並無有關被告竊盜支票
      及偽造有價證券之指述，此有上開告訴狀及存證信函各一份附於偵查卷中可按
      。告訴人乙○○於八十四年六月十四日於公訴人訊問之時，始改稱：我因很忙
      ，才將支票及印章放在箱子內，他即偷走我支票及印章，並偽造面額三十萬元
      之支票，至事後銀行退票通知我才知道他拿走等語（見偵查卷第十四頁背面）
      被告到場之後，於九十年十月八日甲○審理中告訴人乙○○答稱：「（是否認
      識被告？）是，我們以前是同居男女朋友」，「（以前有無同意被告以你的名
      義申請支票供被告使用？）有，是我們二人都有使用」，「（你的支票簿平常
      由何人保管？）被告。支票申請下來時我正打算搬走，該支票自申請下來後我
      從未使用過。我本來同意申請支票是因為我也要使用，但申請下來後因為我當
      時沒有用到，所以就一直寄放在被告那裡保管」，「（申請第一本支票時有無
      聲明只借被告使用第一本？）沒有。因為當時我沒有預想到將來還會有第二本
      、第三本。被告開出系爭三十萬元支票一事我不知情，如果我當時知情我想我
      會同意他使用該張支票」，「（申請支票的目的既然是為了二人共同使用，所
      以不反對被告繼續使用第二、第三本？）答：是」。綜上所述，可知告訴人之
      指述，前後不一，其言是否真實已非無疑，且若採「案重初供」之原則，告訴
      人亦僅係指稱其支票及印章係遺失，並非失竊，而被告與告訴人原係同居男女
      朋友關係，告訴人之支票、印章均交由被告保管，告訴人亦同意其使用該支票
      及印章，兩人分手之後，告訴人並未向被告取回該支票、印章，而由被告繼續
      使用，此種情形，顯與竊盜、偽造有價證券之構成要件有間。是告訴人之指述
      ，尚難資為被告有罪判決之證據。
    (二)按證人戊○○於偵查中之證述，經查其係就被告持告訴人之支票向其調借三十
      萬元之情節證述，而就被告是否涉有竊盜、偽造有價證券之犯行，則均未提及
      （見偵查卷第十五頁），是證人戊○○於偵查中之證述，顯亦無法資為被告有
      罪判決之證據。
    (三)核本件被告此部分之行為尚與竊盜、偽造有價證券之構成要件不符，此外，復
      查無其他積極證據足認被告有竊盜、偽造有價證券罪，其犯罪尚屬不能證明，
      揆諸首開法條意旨，且與前開有罪之部分，並無牽連之關係，自應就此部分另
      為其無罪判決之諭知。
據上論斷，應依刑事訴訟法第二百九十九條第一項前段，第三百零一條第一項，商業
會計法第七十一條第三款，稅捐稽徵法第四十七條第三款、第四十一條，刑法第十一
條前段、第二條第一項前段、第二百十六條、第二百十五條、第五十五條、修正後第
四十一條第一項、第五十一條第五款，罰金罰鍰提高標準條例第一條前段、第二條，
判決如主文。
本案經檢察官王朝弘到庭執行職務。
中      華      民      國      九十      年      十一    月  二十一    日
                                  臺灣高雄地方法院刑事第七庭
                                              法  官  陳  信  伍
右正本證明與原本無異。
如不服本判決，應於判決送達後十日內，向甲○提出上訴狀。
                                              書記官  吳  良  美
中      華      民      國      九十      年      十一    月  二十一    日
附錄本案論罪法條：
商業會計法第七十一條
商業負責人、主辦及經辦會計人員或依法受託代他人處理會計事務之人員
有左列情事之一者，處五年以下有期徒刑、拘役或科或併科新臺幣十五萬
元以下罰金：
  一  以明知為不實之事項，而填製會計憑證或記入帳冊者。
  二  故意使應保存之會計憑證、帳簿報表滅失毀損者。
  三  意圖不法之利益而偽造、變造會計憑證、帳簿報表內容或撕毀其頁
      數者。
  四  故意遺漏會計事項不為記錄，致使財務報表發生不實之結果者。
  五  其他利用不正當方法，致使會計事項或財務報表發生不實之結果者
      。
稅捐稽徵法第四十一條
 (逃漏稅捐之處罰)
納稅義務人以詐術或其他不正當方法逃漏稅捐者，處五年以下有期徒刑、
拘役或科或併科新台幣六萬元以下罰金。
稅捐稽徵法第四十七條
 (法人或非法人團體負責人之刑責)
本法關於納稅義務人、扣繳義務人及代徵人應處徒刑之規定，於左列之人
適用之：
一  公司法規定之公司負責人。
二  民法或其他法律規定對外代表法人之董事或理事。
三  商業登記法規定之商業負責人。
四  其他非法人團體之代表人或管理人。
中華民國刑法第二百一十五條
 (業務上文書登載不實罪)
從事業務之人，明知為不實之事項，而登載於其業務上作成之文書，足以
生損害於公眾或他人者，處三年以下有期徒刑、拘役或五百元以下罰金。
中華民國刑法第二百一十六條
 (行使偽造變造或登載不實之文書罪)
行使第二百十條至第二百十五條之文書者，依偽造、變造文書或登載不實
事項或使登載不實事項之規定處斷。


司法院資訊處製作；財團法人民間司法改革基金會備份。
